【裁判字號】    88,重訴,40
【裁判日期】    900605
【裁判案由】    侵權行為損害賠償
【裁判全文】
臺灣高等法院臺中分院民事判決  八十八年度重訴字第四○號
      原      告  丁○○
      原      告  丙○○
      原      告  乙○○
      原      告  戊○○
      被      告  甲○○
右當事人間侵權行為損害賠償事件，經原告提起刑事附帶民事訴訟，經本院刑事庭裁
定移送（八十七年度附民字第五０五號）民事庭，本院判決如左：
      主      文
被告應給付原告丁○○新臺幣捌佰參拾貳萬伍仟元；給付原告丙○○新台幣貳佰陸拾
參萬元；給付原告新台幣乙○○參佰玖拾陸萬伍仟元；給付原告戊○○新台幣壹佰貳
拾伍萬元，及均自民國八十七年十二月二日起均至清償日止，按週年利率百分之五計
算之利息。
原告丁○○、丙○○、乙○○其餘之訴駁回。
訴訟費用由被告負擔。
本判決第一項於原告丁○○、丙○○、乙○○、戊○○分別以新臺幣貳佰柒拾柒萬元
、捌拾柒萬元、壹佰參拾貳萬元、肆拾壹萬元為被告供擔保後，均得假執行。
原告丁○○、丙○○、乙○○其餘假執行之聲請均駁回。
      事實及理由
一、本件原告起訴主張：被告甲○○自民國八十四年初起至八十六年十二月下旬止，
    以高利向原告詐借現金，分別簽發其在彰化商業銀行水湳分行、及華信商業銀行
    北台中分行之支票、本票予原告收執，原告雖有收回部分款項，隨即又為被告借
    走，迄至八十七年二月間，被告簽發之支票及本票，經提示均遭退票，統計結果
    計積欠原告戊○○新台幣（下同）一百二十五萬元、丁○○一千零九十萬四千四
    百七十五元、丙○○三百二十八萬元、乙○○五百二十五萬元，被告上開詐欺犯
    行業經法院判決有期徒刑一年六月確定，爰依侵權行為損害賠償法律關係，求為
    判決：(一)被告應給付原告丁○○一千零九十萬四千四百七十五元；原告丙○○三
    百二十八萬元；乙○○五百二十五萬元；原告戊○○一百二十五萬元，並均自起
    訴狀繕本送達被告之翌日起至清償日止，按週年利率百分之五計算之利息。(二)原
    告願供擔保，請准宣告假執行等語。
二、被告則以：被告並未向原告戊○○借款，原告戊○○所提出面額一百二十六萬元
    之本票，係被告向訴外人張湘佩借款所簽發，何以會在原告戊○○手上，是否由
    張湘佩持該票再向原告戊○○借款，被告則不清楚，又被告與其餘原告均有長期
    之資金往來，原告明知被告從事當舖，仍願借錢予被告週轉，係為貪圖高額利息
    ，被告連同本金加利息已償還原告部分金額，計至目前為止僅積欠原告丁○○六
    百六十九萬五千三百元、原告丙○○二百四十八萬元、原告徐明興三百五十五萬
    一千元二，被告願意償還上開金額，但因目前在監，也沒有經濟能力，況原告已
    向被告收了不少利息，求為判決駁回原告之訴。
三、原告主張被告向其等詐借金錢之事實，業據原告丁○○提出匯款單二件、及本票
    十五件；原告丙○○提出支票暨退票理由單各二件、本票三紙、及支票八紙；原
    告乙○○提出匯款單十五紙、及支票暨退票理由單八紙；及原告戊○○提出本票
    一紙為証，被告並不爭執對原告丁○○、丙○○、乙○○有借款之事實，惟否認
    有詐欺犯行，並辯稱：已連同本金加利息償還原告丁○○、丙○○、乙○○部分
    金額，所欠之金額並非其等主張之數額，又其並未向原告戊○○借款，該一百二
    十五萬元係向訴外人張湘佩借的等語。惟經本院調閱本院八十七年度上易字第三
    二八八號詐欺刑事全卷查明：(一)被告確自八十四年初起至八十六年十二月下旬止
    ，以十萬元月息三千五百元至九千元不等之高利，連續向原告丁○○、丙○○、
    乙○○詐借現金，並簽發其在彰化商業銀行水湳分行、及華信商業銀行北台中分
    行帳戶之支票、及本票予原告收執，迄至八十七年二月間，被告簽發之支票、及
    本票，經原告提示均遭退票等情屬實，又被告於本院刑事庭陳稱：伊與人合夥從
    事室內設計，每月盈利有二十多萬元；及伊向別人借款，平均每月負擔利息約一
    百萬元等語（見本院刑事卷第三十頁），按被告月入僅二十餘萬元，而每月借貸
    之利息高達約一百萬元，足見；被告於入不敷出情況下，根本無力償債，仍大量
    舉債，並以高額利息，誘騙原告貸與金錢，又被告對借得之高額金錢，又無法說
    明出處，被告否認其有詐欺犯行云云，係事後卸責之詞，自不足採。(二)又原告戊
    ○○主張被告確有向其借得一百二十五萬元，而簽發面額一百二十六萬元之本票
    一紙，其中一萬元係利息等語，業據原告戊○○於本院準備程序中提出該本票原
    本一紙為証，被告亦自認該本票係其所簽發無訛，該款項亦有匯到其帳戶等語（
    見本院卷第一一五頁），又據証人即系爭借款介紹人蘇美滿於本院刑事庭結證稱
    ：「戊○○借錢給被告一百二十五萬元，被告先支付支票，支票無法兌現，於八
    十六年三月十五日被告在我家拿一百二十六萬元本票換回支票」等語（見本院刑
    事卷第一三一頁），另證人張湘佩亦証稱：「我有借錢給被告三百多萬元，被告
    並未拿一張一百二十六萬元本票給我，我也沒拿該本票給戊○○」等語，參以原
    告戊○○於刑事審理中即指稱：「我原本不認識被告，是經過我的朋友蘇美滿的
    關係，我才將一百二十五萬元當面借給被告，當時蘇美滿有在場，時間是農曆過
    年後，地點在蘇美滿家，被告當場給我一張一百二十六萬元的支票，屆期之前，
    被告跟蘇美滿說叫我不要提示，並且以被告本票換回支票」等語（見原審刑事卷
    第二十九頁反面），足見；被告確有向原告戊○○借得一百二十五萬元，被告辯
    稱其係向証人張湘佩所借云云，即不足採。
四、按因故意或過失，不法侵害他人之權利者，負損害賠償責任。民法第一百八十四
    條第一項前段定有明文。被告以高利為手段，向原告詐得款項，迄今未還，原告
    受有損失，被告自負損害賠償責任。爰就原告主張之金額，審酌如下：
  (一)原告丁○○部分：原告丁○○請求金額為一千零九十萬四千四百七十五元，雖據
    其提出匯款單二件、及本票影本十五件為証，惟被告則辯稱：其共向丁○○借款
    一千四百三十萬五千一百元，已還本金七百五十四萬二千八百元，目前僅欠本金
    六百六十九萬五千三百元，並有出入往來明細表附於刑事卷第三十七頁至五十七
    頁可証，原告借貸款項係含利息在內等語，經本院核對原告丁○○所提本票十五
    件、借款金額表（見本院卷第六十二頁）及被告於本院刑庭時所提之出入往來明
    細表，1.發票日八十六年十一月十七日、到期日八十七年五月十七日、面額二百
    萬元之本票（見本院卷第一二四頁編號６），被告於本院刑事庭調查時辯稱：此
    筆實際取得本金為一百八十五萬元，先扣一月利息十五萬元（見本院刑事卷第四
    十三頁），此核對原告丁○○所提本票、及匯款單（本院卷第一二二頁），堪認
    此部分被告僅借得一百八十五萬元。2.發票日八十六年十二月十一日、到期日八
    十七年一月十一日、面額一百萬元（見本院卷第一二三頁、編號三），被告辯以
    此筆實際取得本金九十一萬元，先扣一月利息九萬元（見本院刑事卷第四十四頁
    ），因此張支票跳票，故另開立台新銀行支票五十萬元換票回補銀行，及開立票
    號NO567106、八十七年二月十日期之本票（見本院卷第一二三頁、編號二）、面
    額為本利共五十六萬元，被告稱：此張本票押二張，核對原告丁○○所提本票中
    有二張金額為五十六萬元（即票號為NO567106、及票號為NO086174、發票日為八
    十七年二月二日、到期日八十七年二月十三日之本票），與被告上開所稱相符，
    而與票號NO567106之本票發票日同為八十七年二月七日之本票、面額五萬元、及
    面額七萬五千元（同上頁編號十一、十三），則為此部分借款之利息。3.發票日
    八十六年十二月十八日、到期日八十七年一月十八日、面額一百萬元（同上卷第
    一二五頁、編號八），被告辯以此筆實際取得本金九十二萬五千元，先扣一月利
    息七萬五千元，此票跳票後，重開立票號NO567107、八十七年二月十八日、面額
    為一百零七萬五千元，其中七萬五千元為補現金利息，此張本票押二張本票，而
    由原告丁○○所提票號NO567107、發票日為八十七年二月二日、到期日為八十七
    年二月十八日、面額一百零七萬五千元、及另張發票日、到期日、金額均相同之
    本票（見上卷第一二七頁、編號十五）觀之，與告所辯此張本票押二張本票等語
    相符。4.而發票日為八十七年二月二日、到期日為八十七年二月二十七日、面額
    一百十五萬四千四百七十五元、及發票日為八十七年二月七日、到期日為八十七
    年二月二十七日、面額為一百十五萬四千四百七十五元、以及發票日為八十七年
    一月二十日、面額五十萬元之本票三紙（見上卷第一二六、一二七頁編號十、十
    四、及第一二三頁、編號一），並未見之於原告丁○○前所提之借款明細表內（
    見上卷第六十二頁），因之；該三紙本票之金額係借款、或為另押之本票，未見
    原告丁○○敘明，難認為本件借款。5.發票日為八十六年十二月三日、到期日為
    八十七年四月三日、面額二百萬元之本票，及發票日為八十七年十月二十四日、
    到日為八十七年五月二十四日、面額二百萬元（見本院卷第一二五、一二四頁編
    號七、五），被告均辯稱此二筆實際取得本金為一百八十五萬元，均分別先扣一
    月利息十五萬元，核與該本票金額相符，被告此部分所辯應可採信。6.發票日為
    八十六年十一月十九日、到期日為八十七年五月十九日、面額一百萬元（同上卷
    第一二四頁、編號四），被告辯稱：此筆實際取得本金九十四萬元，先扣一月利
    息六萬元，經核與原告丁○○借款予被告先扣利息之慣例相符，被告此部分所辯
    ，亦可採信。7.綜上所核；原告丁○○交付予被告之款項，核計為八百三十二萬
    五千元（1,850,000+1,850,000+1,850,000+910,000+925,000+940,000＝
    8,325,000），原告丁○○請求之金額於上開範圍內為有理由，應予准許，至超
    出上開範圍之請求，核屬無據，為無理由，應予駁回。
  (二)原告丙○○部分：原告丙○○主張被告向其詐借三百二十八萬元，而被告則以：
    向丙○○借款三百五十七萬二千二百元，已還本金及利息一百多萬元，尚欠二百
    四十八萬元等語，經核原告丙○○於本院所提出之支票暨退票理由單各二紙、及
    本票三紙，及其前所提出之支票八紙（本院卷第四十九至五十一頁），與其借款
    明細表（同卷第六十三頁）相核對，雖明細表總計數額為三百十三萬元，惟八十
    七年一月十日期之二十萬元，並未據原告丙○○提出任何票據以証明之，又八十
    七年四月二十六日所簽發面額三十萬元之支票，提示人為訴外人王秀蓉，並非原
    告丙○○，有該退票理由單可稽，及上開本票三紙並未見之於明細表內，係原告
    丙○○於嗣後始提出，則該三紙本票之金額究係借款、或為另押之本票，並未見
    原告丙○○敘明，此部分亦難採酌，因之；原告丙○○主張之金額於上開核屬有
    據之二百六十三萬元範圍內為有理由，應予准許，至超出上開範圍之請求，核屬
    無據，為無理由，應予駁回。
  (三)原告乙○○部分：原告乙○○主張被告向其詐借五百二十五萬元，而被告則以自
    八十五年十二月至八十七年四月十八日止共向乙○○借得一千四百四十八萬元，
    向乙○○借款時是押雙份金額之本票及支票，於償還本金、利息後，目前僅欠本
    金三百五十五萬一千元等語，經查：由原告提出之匯款單十五紙、支票暨退票理
    由單八紙、反借款明細表（見本院卷第三十七至四十八頁、及六十四頁），與被
    告於刑事庭提出之借款明細表（本院刑事卷第五十八頁），原告提出之上開匯款
    單固與其借款明細表相符，惟原告乙○○於本院刑事庭已陳述稱：自八十六年七
    月至十二月止借十二次，計借三百九十六萬五千元，連同利息五百二十萬元，每
    次屆期她（指被告）將錢還我（開票），之後又將錢借走等語（見本院刑事卷第
    一０五頁），足見；原告乙○○請求之上開金額係包含利息在內，原告本件受損
    害之金額，自應將利息扣除，則原告乙○○於三百九十六萬五千元範圍內為有理
    由，應予准許，至超出上開範圍之請求，核屬無據，為無理由，應予駁回。
  (四)原告戊○○部分：原告戊○○主張被告向其借得一百二十五萬元，簽發面額一百
    二十六萬元之本票一紙，其中一萬元係利息等語，被告雖否認有向原告戊○○借
    款云云，惟被告上開所辯，為本院所不採，已如上述，則原告戊○○請求被告應
    給付一百二十五萬元，應予准許。
五、綜上所述，原告本於侵權行為損害賠償請求權，請求被告給付原告丁○○八百三
    十二萬五千元；給付原告丙○○二百六十三萬元；給付原告乙○○三百九十六萬
    五千元；給付原告戊○○一百二十五萬元，及均自起訴狀繕本送達被告之翌日即
    八十七年十二月二日起均至清償日止，按週年利率百分之五計算之利息，原告之
    請求分別在上開範圍內為有理由，應予准許，至原告丁○○、丙○○、乙○○逾
    上開範圍之請求，為無理由，應予駁回。
六、原告分別陳明願供擔保，聲請宣告假執行，就原告上開勝訴部分核無不合，爰分
    別酌定相當金額併准許之，至原告丁○○、丙○○、乙○○敗訴部分，其假執行
    之聲請，已失所依附，應予駁回。
七、本案事實已臻明確，兩造其餘攻擊防禦方法，不足以影響本判決結果，爰不一一
    論述，併此敘明。
據上論結，本件原告戊○○之訴為有理由；原告丁○○、丙○○、乙○○之訴為一部
有理由，一部無理由，依民事訴訟法第七十九條但書、第三百九十條第二項判決如主
文。
中      華      民      國    九十      年      六      月      五      日
~B1民事第四庭審判長法  官  黃斐君
~B2                法  官  張鑫城
~B3                法  官  張浴美
右為正本係照原本作成。
如對本判決上訴，須於收受判決送達後二十日內向本院提出上訴書狀，其未表明上訴
理由者，應於提出上訴後二十日內向本院提出上訴理由書（須按他造人數附具繕本）
，並繳納送達用雙掛號郵票拾份（每份參拾肆元）。
上訴時應提出委任律師或具有律師資格之人之委任狀；委任有律師資格者，另應附具
律師及格證書及釋明委任人與受任人有民事訴訟法第四百六十六條之一第一項但書或
第二項（詳附註）所定關係之釋明文書影本。
~B                書記官  郭振祥
中      華      民      國    九十      年      六      月      六      日
附註：
民事訴訟法第四百六十六條之一（第一項、第二項）
對於第二審判決上訴，上訴人應委任律師為訴訟代理人。但上訴人或其法定代理人具
有律師資格者，不在此限。
上訴人之配偶、三親等內之血親、二親等內之姻親，或上訴人為法人、中央或地方機
關時，其所屬專任人員具有律師資格並經法院認為適當者，亦得為第三審訴訟代理人
。
                                                                        Ｙ


司法院資訊處製作；財團法人民間司法改革基金會備份。
